【裁判字號】    90,聲再,149
【裁判日期】    900921
【裁判案由】    違反貪污治罪條例等
【裁判全文】
臺灣高等法院臺南分院刑事裁定                九十年度聲再字第一四九號    Ｇ
      再審聲請人
      即受判決人  甲  ○  ○
右列聲請人因貪污案件，對於本院八十九年度上更（二）字第五七號中華民國九十年
三月五日確定判決（臺灣嘉義地方法院八十五年度訴字第七一○號、臺灣嘉義地方法
院檢察署八十五年度偵字第二○一三號、三一六六號及移送併辦案號：八十五年度偵
字第二九八八號），聲請再審，本院裁定如左：
      主      文
再審之聲請駁回。
      理      由
一、聲請意旨略以：原確定判決有刑事訴訟法第四百二十條第一項第六款發現確實之
    新證據如下，
（一）有關聲請人涉及採購為民服務手冊部分：
      查聲請人固不諱言於擔任嘉義縣水上鄉長時，有關該鄉為民服務手冊之採購
        案，未經議價或比價程序之事實，然確無擅自委託劉子平印製以圖利劉子平
        之犯罪情事，蓋查本案係劉子平於民國八十三年七月間，將其辛苦編撰之「
        國民禮儀婚喪禮俗推行本」向內政部著作權委員會申請著作權，嗣其獲悉水
        上鄉公所每年均有印製為民服務手冊贈送鄉民，其為爭取編印機會及推廣國
        民具有正確禮儀觀念，乃主動前來水上鄉公所洽商，聲請人了解後，認該內
        容對於鄉民生活禮儀有相當之助益，乃指示民政課長黃國勝研究是否將劉子
        平之著作內容納入為民服務手冊中，並未委託劉子平代為印製該手冊，至於
        嗣後何以由劉子平直接印製該為民服務手冊，聲請人事先並不知情，直到劉
        子平將印妥之手冊交予鄉公所，並向鄉公所申領印製費時，聲請人始知該手
        冊係由劉子平所承印，聲請人知悉後原以未委託其印製堅持不付款，然經黃
        國勝建議可動用預備金先行支付，聲請人即要求黃國勝不要超過六十萬元，
        此由黃國勝於偵查中供稱：「我有鑑於汐止鎮長廖學廣募款遭判刑，所以我
        向鄉長說既然為民服務，就可申請動用預備金，：：：。」可資證明，至於
        該預備金動用程序是否違法，依證人即財政課長羅仲在於調查站供稱：「根
        據預算法第六十四條規定，原計畫經費不足或特殊情況經首長核准等情形，
        均可動支一般預備金，而本採購案動支六十萬元一般預備金，係符合預算法
        規定。」，足證聲請人動用預備金支付為民服務手冊印製費，與法並無違誤
        ，至於該採購案之作業程序該如何依法進行，此乃屬業務、財政單位之權責
        ，有無依規定辦理招標、比價，亦僅屬行政作業上是否完備等行政疏失之問
        題，聲請人身為一鄉之長，平日公務繁重，偶因疏忽而未注意所屬是否依規
        定辦，亦在所難免，然此應屬一般行政責任問題而已，尚無圖利他人不法利
        益之犯罪故意，自不得遽以論處刑事罪責，而聲請人曾請求再予傳訊劉子平
        與聲請人當庭對質，俾釐清何以由劉子平承印該手冊，詎原確定判決未能予
        以傳訊劉子平，即率以認定聲請人直接圖利於劉子平而由其承辦水上鄉為民
        服務手冊之犯行，實屬有違證據經驗法則之違背法令之判決。
      復查依劉子平供稱其找三興印刷廠共同承印本件為民服務手冊，係由其負責
        對外接洽及提供心血結晶（指國民禮儀婚喪禮俗推行本之內容），而三興印
        刷廠則負責印製，印製完成向水上鄉公所申領之價格每本四十元，由劉子平
        分得十元，三興印刷廠則分得三十元，而由劉子平所涉另案由嘉義地方法院
        八十五年度訴字第二五六號貪瀆案中所提出，由斗六市新生印務局對於印製
        與本案相同內容手冊之估價單，每本估價五十元，足見本件印製費用每本四
        十元之價格相當合理，並無逾越一般市價之情形，無論係劉子平或三興印刷
        廠所獲得之利潤，均屬合理正當之利益，非屬所謂不法利益，是原確定判決
        指稱聲請人未經比價、議價程序，即擅自將之交由劉子平承印，因而使劉子
        平獲取十五萬元之利益，遽認聲請人有圖利於劉子平之犯行，顯有未洽之處
        ，而原確定判決對於聲請人上開有利之證據主張未予採信，在無任何積極證
        據足以證明劉子平以每本價格四十元，印製為民服務手冊，確有從中取得合
        法利潤以外之不法利益，原確定判決所為認定之事實，與所採證據不符，自
        屬違背法令之判決。
（二）有關聲請人動用臺灣省政府補助款部分：
      查聲請人於擔任水上鄉長任內辦理均衡地方經濟發展八十四年度補充計劃時
        ，即已依法納入預算，此有水上鄉公所八十四年度總預算書第一百二十九頁
        所列「預列各村急待建設工程補列」一千萬元，即係該預算之編列，而上開
        預算雖係於八十三年四月三十日即編列完成，並送交水上鄉民代表會審議，
        然直到同年十一月二十五日始經代表會決議通過，自屬於八十四年度（即八
        十三年七月一日至八十四年六月三十日止）之預算，而水上鄉公所於提出該
        預算後，即積極向省政府申請補助，嗣於八十三年十一月三日以八十三嘉水
        鄉建字第○一二一四三號函陳報臺灣省政府經濟建設委員會申請補助十五項
        工程計劃，經臺灣省政府於八十三年十月二十一日以八十三府經建字第一六
        六八四七號函，同意補助二千萬元予水上鄉公所辦理均衡地方經濟發展八十
        四年度補充計劃，而水上鄉公所於獲准後，除其中一千萬元已於八十三年四
        月三十日送代表會決議，同年十一月二十五日經代表會決議通過編列預算外
        ，另一千萬元於八十五年度補列，此有八十五年度總預算書第一五○頁可資
        證明，是聲請人確有將省政府補助之二千萬元依法編列納入預算之事實，已
        至為灼然，另由行政院主計處於九十年三月一日以台十九處忠六字第○一七
        五九號函中，亦明確指出在預算執行上尚無適法性問題，足證聲請人以臺灣
        省補助水上鄉公所辦理均衡地方經濟發展計畫經濟執行，並無違法之處，自
        應受無罪之判決。
      有關十五項工程之委託設計，聲請人為爭取補助款之施工時效，乃依慣例及
        因各項工程款未超過一千萬元而直接委託設計，然委託時乃針對各項專業技
        術服務問題分別議價，此由該十五項工程係由全修及合立公司設計，並非均
        由全修公司負責設計之事實可稽，聲請人並無圖利全修公司之犯意甚明，至
        於工程設計費之計算，依規定含財務費用應在二‧五％以下，而本件之設計
        費用係二％，則本件是否含有財務費用，因係由主計主任林煥章所計算，聲
        請人並不清楚，而依林煥章於偵查時供稱：「（問：依各機關委託技術機構
        承辦技術服務要點第十點之規定，設計費不能包括財務費用，有何意見？）
        我不明白有這規定：：：」，既身為主計主任之林煥章尚不知有此一規定，
        則平日忙於各種公務之聲請人更無從知悉，自不得僅憑上開要點有此一規定
        ，即率委以聲請人有圖利於全修公司之犯罪故意。原確定判決對於聲請人上
        開有利之證據主張未能採信，然卻未能提出積極證據足以證明，自亦屬違背
        法令之判決。
      依「臺灣省均衡地方經濟發展八十四年度補充計劃執行要點」之規定，本案
        工程補助款之撥付，經省建會於八十四年六月底止共撥補嘉義縣政府二億八
        千八百八十三萬元，惟嘉義縣政府以鄉公所未依法納入預算送請代表會通過
        ，致無法提出納入預算證明為由，而未將補助款撥付鄉公所，惟查聲請人確
        有依前開臺灣省政府八三府經建字第一六六八四七號函，將所須補助款納入
        預算處理，已如前述，然因遭鄉民代表會杯葛而延遲，而聲請人之所以批示
        「請由管線道路挖掘代收款項支付」，實乃迫於鄉公所與廠商所訂立之工程
        合約書第二十條付款辦法中明定：工程全部完竣經驗收合格後一次付清，又
        依行政院所頒佈之「公款支付時限及處理辦法」第十條第二項規定「依前項
        規定日期驗收合格，並經監視及有關人員簽章後，應視同完成審計程序，即
        按本辦法規定，於五日內完成付款手續」，換言之，水上鄉公所在該項工程
        完工並驗收合格後，即應於五日內完成付款手續，經查該項工程在八十四年
        四月二十日即驗收完畢，聲請人自應依上開合約約定及「公款支付時限及處
        理辦法」之規定負支付工程款之義務，否則即有被上級機關懲處及遭廠商依
        契約罰款之虞，況依臺灣省政府所頒佈之「省市政府預撥及墊付款之處理原
        則」第二條第四款及第五款之規定，對「經核定有案之契約義務必需之支出
        」及「經上級政府核定之補助款，須先使用之支出」，而辦理追加預算或特
        別預算時效上不足因應時，各級地方政府得於法定預算以外墊付其所需經費
        之一部，故聲請人將管線道路挖掘代收款項先予墊付系爭工程款，與法並無
        違誤之處，顯無圖利前開廠商獲取利息差額之犯罪故意與行為。原確定判決
        對於此一有利於聲請人之證據未能採信，徒以該工程合約書第三十條之約定
        即遽認聲請人所辯不足為採，自與證據經驗法則有所違誤。
（三）綜右所述，聲請人確無對於主管之事務，直接圖利之犯罪故意與情事，聲請人
      前開所述之新證據中，應足以使原有罪之認定應做無罪之判決，為此爰依刑事
      訴訟法第四百二十條第一項第六款之規定，特狀請  鈞院鑒核，賜准予再開審
      判程序。
二、按刑事訴訟法第四百二十條第一項第六款所謂發現確實之新證據，係指該項證據
    ，事實審法院於判決前因未經發見，不及調查斟酌，至其後始行發見且須可認為
    確實足以動搖原確定判決者而言，若判決前已經當事人提出或聲請調查之證據，
    經原法院捨棄不採或顯然不足以動搖原確定判決所憑證據者，即非該款所謂發見
    之新證據，不得據為再審聲請之原因，有最高法院廿八年抗字第八號、三十三年
    抗字第七○號、五十年台抗字第一○四號判例足資參照。
三、經查：再審聲請人所指前揭之聲請意旨，皆係其於原確定判決理由欄一中所辯各
    語，均附於本案卷證資料中，悉為聲請人及法院於判決當時所明知，且業經原確
    定判決於理由欄二至九中予以審酌並詳予敘明其認定之證據及理由，洵無事後發
    見新證據之可言，有原確定判決影本附卷可稽，換言之，聲請人上開所舉乃為原
    審所不採之主張，事後復提出證明重為指摘，據以聲請重新審理，該項證據既非
    判決後所發現，故非發見確實之新證據，自不得據為再審之理由。
四、而聲請人所提出之行政院主計處函所載之內容，亦據原確定判決於理由欄六中論
    述甚詳，雖該函中以嘉義縣水上鄉公所八十四年度總預算中預列各村急待建設工
    程補助經費一千萬元，且其預算書註明辦理該鄉道路橋樑改建（並執行均衡建設
    發展方案），故其嗣後以臺灣省政府同意補助該鄉公所辦理之均衡地方經濟發展
    計劃經費二千萬元中之一千萬元為財源，據以執行上該工程，在預算執行上尚無
    適法性問題。然該函亦認：惟其餘一千萬元，該鄉公所在未依「省市政府預撥款
    及墊付款之處理原則」及台灣省政府八十三年十一月二十一日八三府經建字第一
    六六八四七號函規定，將墊付案提送鄉民代表會同意或編列追加預算案送請代表
    會審議通過前，即據以發包執行，雖其事後將執行結果納入該鄉公所八十四年度
    決算並經代表會審議通過，然就預算編列與執行程序而言，仍有不妥之處。故該
    行政院主計處函縱經斟酌亦不足以動搖原確定判決所憑之證據，聲請人據以聲請
    再審，核無理由。
五、又再審係對於確定判決，以其認定事實不當為理由，向原審法院聲明不服之救濟
    方法，如對於確定判決以其有違背法令為理由聲明不服，則應以非常上訴為其救
    濟方法。本件聲請人於聲請意旨中另以原確定判決有判決違背法令云云，縱令屬
    實，亦屬判決是否違背法令，得否提起非常上訴之問題（參照最高法院二十六年
    渝上字第八號判例意旨），聲請人據以聲請再審，應無理由。
六、綜上所述，本件聲請人聲請再審，為無理由，應予駁回。
據上論結，應依刑事訴訟法第四百三十四條裁定如主文。
中    華    民    國      九十      年      九      月      二十一      日
                                  臺灣高等法院臺南分院刑事第六庭
                                      審判長法官  楊    明    章
                                            法官  戴    勝    利
                            法官  徐    宏    志
右正本證明與原本無異。
如不服本裁定應於送達後五日內向本院提出抗告狀。
                                      法院書記官  李    梅    菊
中    華    民    國      九十      年      九      月      二十八      日


司法院資訊處製作；財團法人民間司法改革基金會備份。
